【裁判字號】    95,判,1387
【裁判日期】    950824
【裁判案由】    勞保
【裁判全文】
最  高  行  政  法  院  判  決
                                     95年度判字第01387號
上  訴  人  乙○○
訴訟代理人  葉忠雄律師
被 上訴 人  勞工保險局
代  表  人  甲○○
上列當事人間因勞保事件，上訴人對於中華民國94年3月23日臺
北高等行政法院93年度訴字第444號判決，提起上訴，本院判決
如下：
    主  文
上訴駁回。
上訴審訴訟費用由上訴人負擔。
    理  由
一、上訴人配偶林曼萍原以臺北市五金業職業工會為投保單位，
    為勞工保險之被保險人。林曼萍以其因心臟病併2尖辮狹窄
    、3尖辮逆流及病竇症候群術後致殘，於民國91年2月6日向
    被上訴人申請殘廢給付，遭否准。林曼萍不服，向勞工保險
    監理委員會申請爭議審定，經該會審定駁回。上訴人不服，
    向行政院勞工委員會提起訴願，經該會以殘廢給付須由被保
    險人主張，上訴人以自己名義提起訴願，程序不合，以不受
    理駁回。上訴人提起行政訴訟，經原審以91年度訴字第4831
    號判決：「訴願決定及原審定均撤銷。上訴人其餘之訴駁回
    。」，經被上訴人據林曼萍於前揭訴願程序再行檢送之91年
    7月4日審定成殘之勞工保險殘廢診斷書重行審查，林曼萍於
    是時殘廢程度符合勞工保險殘廢給付標準表第44項第1等級
    ，然因其已於91年7月9日死亡（原審判決誤載為19日），並
    經上訴人請領35個月死亡給付在案，故依勞工保險條例施行
    細則第81條規定，其受益人得擇一請領殘廢給付或死亡給付
    ，並以擇領殘廢給付為優，被上訴人即以92年5月20日保給
    殘字第09260436880號處分（下稱原處分）核給殘廢給付，
    並將死亡給付款項移作殘廢給付之一部分，餘款新臺幣（下
    同）166,500元，請受益人於殘廢給付申請書之「被保險人
    印章」一欄下加蓋印章，並於「申請人請詳填實際可收到匯
    票或給付通知之現住址」欄填寫受益人姓名及住址後送勞工
    保險局再憑發給。上訴人不服，申請審議，遭審定駁回，提
    起訴願，遭決定駁回，提起行政訴訟，經原審判決駁回。
二、上訴人主張：（一）林曼萍於91年2月4日，經振興復健醫學
    中心診斷其心臟機能有顯著障害，永久不能復原，已符合勞
    工殘廢給付標準表身體障害系列胸腹部臟器第7級規定，得
    請求殘廢給付。（二）被上訴人收受上訴人之申請後，逾月
    餘始發文告知補件，其又未為複診以為查證，僅就前揭91年
    2月4日之診斷書及該中心之病歷以為審查，即空言林曼萍所
    患之心臟病已接受手術治療，其心臟功能並未達永不能復原
    之殘障，實有認定事實不依證據之違法。其後被上訴人復又
    以前揭同一資料重行核定，認定林曼萍符合殘廢給付標準表
    第44項第1等級之殘廢，被上訴人前後之認定顯然矛盾。而
    原審就此斟酌調查證據之結果，其取捨之原因，及與應證事
    實之關聯如何，均未記明於判決，顯有判決不備理由之違法
    。（三）因應不同之保險事故，勞工保險條例分別訂有不同
    之給付規定，上訴人於林曼萍死亡後，基於遺屬之身分及權
    利，向被上訴人申請死亡給付，是該死亡給付之對象並非被
    保險人，其與殘廢給付係專屬於被保險人者異其性質，況被
    上訴人已將系爭死亡給付發給上訴人並經上訴人收受在案，
    則被上訴人強將前揭二種不同性質之請求權併為一種，剝奪
    上訴人請求死亡給付之權利，顯然違法。（四）按原告對自
    己主張之事實已盡證明之責後，被告對其主張，如抗辯其不
    實並提出反對之主張者，則被告對其反對之主張，亦應負證
    明之責，此為舉證責任分擔之原則，最高法院18年台上字第
    2855號判例及18年台上字第1679號判例可資參照，是被上訴
    人如認上訴人提出振興復健醫學中心於91年2月4日出具之林
    曼萍心臟機能有顯著障害，永久不能復原之診斷書非屬事實
    ，自應提出相關事證以資證明，然被上訴人僅空言爭執，顯
    與前揭判例意旨相違。（五）依訴願法第53條，訴願決議應
    由委員過半數出席，出席委員過半數同意，是依本件訴願決
    定書載有訴願決定委員11人計算，即應有6人出席，出席委
    員中4人同意始可，然依被上訴人提出之訴願決定書稿記載
    ，其僅有3位委員出席，即交由主任委員批示「提會」，是
    其訴願決議顯有違法，而應予撤銷，是原審判決顯然違背法
    令，請廢棄原審判決，撤銷訴願決定、審議決定及原處分關
    於撤銷死亡給付部份均撤銷，被上訴人應給付上訴人1,165,
    500元。
三、被上訴人未提出答辯狀。
四、原審斟酌全辯論意旨及調查證據之結果，以：（一）依振興
    復健醫學中心91年2月4日審定掣給林曼萍成殘之勞工保險殘
    廢診斷書記載：「心臟機能損害，有心臟病且有輕度運動障
    礙，休息或輕工作無症狀，但日常生活較重之工作時，則有
    呼吸困難症狀，終身僅可從事輕便工作。」惟林曼萍88年5
    月19日診斷出風濕性心臟病，曾於88年10月19日接受瓣膜及
    修補手術，89年9月7日心臟節律器植入術後，90年9月21日
    心臟超音波檢查，心臟功能未達永不能復原之殘障，尚不符
    殘廢給付之規定。嗣林曼萍91年6月23日發生心內膜炎，同
    年月29日意識不清轉加護病房照顧，同年月30日使用呼吸器
    治療，再檢附振興復健醫學中心91年8月14日出具之91年7月
    4日審定成殘之勞工保險殘廢診斷書記載：「心臟機能損害
    ，有心臟病且無法活動，在靜止狀態下有心臟代償不全，活
    動時呼吸困難症狀加重，長期需呼吸器輔助，終身無法從事
    任何工作。」然經被上訴人調取其振興復健醫學中心病歷摘
    要，顯示林曼萍91年7月4日有Alarge vegetation over mit
    ral valve（於2尖瓣的大贅疣），未經完全治療即於91年7
    月9日死亡，足見林曼萍於「91年7月4日」之時點，完整之
    療程尚未終止，並獲得有效控制或緩解，反之，其病情係持
    續迅速惡化，自非屬症狀固定，與治療終止之要件容有未合
    ，被上訴人以被保險人於是時殘廢程度符合勞工保險殘廢給
    付標準表第44項第1等級核給1,200日殘廢給付，已屬對上訴
    人有利之處分。（二）林曼萍係申請殘廢給付後死亡，依勞
    工保險條例施行細則第81條規定，其受益人得擇領死亡給付
    或殘廢給付。查死亡給付依勞工保險條例第63條規定為35個
    月，林曼萍平均月投保薪資33,300元，日給付額為1,110元
    ，計為1,165,500元，而殘廢給付為1,200日，計為1,332,00
    0元，故以擇領殘廢給付為優。至有關上訴人所謂勞工保險
    條例施行細則第81條規定殘因與死因係因同一疾病始有擇領
    規定之適用限定，顯係誤解法令，並不足採。且林曼萍殘廢
    後既已不能繼續從事工作，依勞工保險條例第57條規定，保
    險效力即行終止，其受益人自不得再請領死亡給付。惟因上
    訴人已請領35個月死亡給付在案，被上訴人以原處分核給殘
    廢給付，並將死亡給付款項移作殘廢給付之一部分，於法即
    屬有據，故被上訴人否准上訴人所請，即屬適法，原處分並
    無違誤，審議審定及訴願決定予以維持，亦無不合，因而駁
    回上訴人之訴。
五、本院查：按「被保險人因普通傷害或罹患普通疾病，經治療
    終止後，如身體遺存障害，適合殘廢給付標準表規定之項目
    ，並經保險人自設或特約醫院診斷為永久殘廢者，得按其平
    均月投保薪資，依同表規定之殘廢等級及給付標準，一次請
    領殘廢補助費．．．。被保險人領取普通傷病給付期滿，或
    其所患普通傷病經治療一年以上尚未痊癒，如身體遺存障害
    ，適合殘廢給付標準表規定之項目，並經保險人自設或特約
    醫院診斷為永不能復原者，得比照前項規定辦理。」「被保
    險人領取殘廢給付後，不能繼續從事工作者，其保險效力即
    行終止。」為勞工保險條例第53條及第57條定有明文。「被
    保險人身體殘廢不能從事工作，依勞工保險殘廢給付標準表
    申請殘廢給付後死亡，其受益人得擇領死亡給付或殘廢給付
    」復為勞工保險條例施行細則第81條所明定。又殘廢給付之
    目的在於給與被保險人因殘廢致將來工作障害之補助；而死
    亡給付則在於給與遺屬因被保險人死亡不能再工作之津貼，
    二者立法目的不同，勞工保險條例施行細則第81條規定「被
    保險人身體殘廢不能從事工作，依勞工保險殘廢給付標準表
    申請殘廢給付後死亡，其受益人得擇領死亡給付或殘廢給付
    。」，並無不合。本件上訴人之配偶即被保險人林曼萍88年
    5月19日診斷出風濕性心臟病，曾於88年10月19日接受瓣膜
    及修補手術，89年9月7日心臟節律器植入術後，90年9月21
    日心臟超音波檢查，心臟功能未達永不能復原之殘障，尚不
    符殘廢給付之規定，故林曼萍於91年2月6日申請殘廢給付，
    為被上訴人所否准。嗣林曼萍91年6月23日發生心內膜炎，
    同年月29日意識不清轉加護病房照顧，同年月30日使用呼吸
    器治療，於91年7月4日審定成殘，至91年7月9日死亡等情，
    為原審依法認定之事實，則被上訴人以林曼萍係申請殘廢給
    付後死亡，依勞工保險條例施行細則第81條規定，其受益人
    得擇領死亡給付或殘廢給付。而死亡給付依勞工保險條例第
    63條規定為35個月，林曼萍平均月投保薪資33,300元，日給
    付額為1,110元，計為1,165,500元，而殘廢給付為1,200日
    ，計為1,332,000元，以擇領殘廢給付為優。因上訴人已請
    領35個月死亡給付在案，被上訴人原處分乃核給殘廢給付，
    並將死亡給付款項移作殘廢給付之一部分，餘款166,500元
    ，請受益人於殘廢給付申請書之「被保險人印章」一欄下加
    蓋印章，並於「申請人請詳填實際可收到匯票或給付通知之
    現住址」欄填寫受益人姓名及住址後送勞工保險局再憑發給
    ，依首開之說明，即無不合。上訴人主張勞工保險條例施行
    細則第81條規定殘因與死因係因同一疾病始有擇領規定之適
    用限定云云，係誤解法令，並不足採。又林曼萍91年7月4日
    審定成殘後既已不能繼續從事工作，依勞工保險條例第57條
    規定，保險效力即行終止，其於91年7月9日死亡，其受益人
    即上訴人亦不得再請領死亡給付。上訴人謂其於林曼萍死亡
    後，係基於遺屬之身分及權利，仍得向被上訴人申請死亡給
    付，該死亡給付之對象非被保險人，其與殘廢給付係專屬於
    被保險人者異其性質，被上訴人將二種不同性質之請求權併
    為一種，剝奪上訴人請求死亡給付之權利云云，亦非可採。
    末按行政院及各級行政機關訴願審議委員會審議規則第11條
    第1項規定：「訴願事件經答辯完備，並踐行本法規定之審
    理程序，承辦人員應即擬具處理意見連同卷證，送由訴願會
    全體委員或3人以上分組委員審查；委員於詳閱卷證、研析
    事實及應行適用之法規後，核提審查意見，供審議之準備。
    」，上訴意旨稱依被上訴人提出之訴願決定書稿記載，其僅
    有三位委員出席，即交由主任委員批示「提會」，其訴願決
    議顯有違法云云，依上開說明，亦係對訴願審議程序之誤解
    ，自不足取。上訴人其餘訴稱各節，乃上訴人以其對法律上
    見解之歧異，對原審證據之取捨及認定事實之職權行使，指
    摘其不當，均無可採。原審對於上訴人主張各節，何以不足
    採，已於理由中，詳予論斷，其將原決定及原處分均予維持
    ，駁回上訴人之訴，所適用之法規與該案應適用之現行法規
    並無違背，與解釋判例，亦無牴觸，並無上訴人所指判決不
    備理由、不適用法規或適用不當之違背法令之情形。上訴論
    旨，仍執前詞，指摘原審判決違誤，求予廢棄，難認有理由
    ，應予駁回。
據上論結，本件上訴為無理由，爰依行政訴訟法第255條第1項、
第98條第3項前段，判決如主文。
中    華    民    國    95    年    8     月    24    日
                  第三庭審判長法  官  趙  永  康
                              法  官  梁  松  雄
                              法  官  侯  東  昇
                              法  官  黃  淑  玲
                              法  官  林  文  舟
以  上  正  本  證  明  與  原  本  無  異
中    華    民    國    95    年    8     月    24    日
                              書記官  莊  俊  亨


司法院資訊處製作；財團法人民間司法改革基金會備份。
